臺灣高等法院臺南分院刑事裁定
110年度毒抗字第726號
抗  告  人
即  被  告  王文伍

上列抗告人因觀察、勒戒案件，不服臺灣臺南地方法院中華民國
110年8月24日裁定（110年度毒聲字第847號），提起抗告，本院
裁定如下：
    主  文
抗告駁回。
    理  由
一、抗告意旨略以：嘉義縣警察局竹崎分局警員於民國110年4月
    19日5時50分許，進入抗告人即被告甲○○臺南市○○區○○000○0
    號住處執行搜索，搜索無結果，但未付與抗告人任何證明文
    件，且抗告人非受拘提逮捕之人，亦非受警方通知到案之人
    ，警方於搜索無結果後，告知抗告人因監聽他案嫌疑人向倫
    德，故懷疑抗告人涉犯毒品危害防制條例罪嫌，直接要求抗
    告人與之同行至嘉義縣警察局竹崎分局所轄派出所進行驗尿
    ，故本案採尿之程序並不合法。又檢察官僅依抗告人之警詢
    調查筆錄及抗告人之驗尿結果，即向法院聲請觀察、勒戒，
    未曾傳喚抗告人說明陳述意見，恐有恣意裁量之疑慮。再者
    ，抗告人對驗尿之結果不爭執，但抗告人並無毒癮，僅因一
    時誤交朋友，耐不住好奇心驅使而犯毒品危害防制條例，抗
    告人深感懊悔，由於抗告人平時有雙親需要照顧，且從事保
    險業並於執業空檔兼職開水肥車，如執行觀察、勒戒將使抗
    告人面臨失業，雙親無人照顧之窘境，甚或觀察、勒戒完成
    產生之標籤效應，請法院考量抗告人之具體情況，撤銷原裁
    定，更為適當之裁定云云。　　
二、按犯毒品危害防制條例第10條之罪者，檢察官應聲請法院裁
    定，或少年法院（地方法院少年法庭）應先裁定，令被告或
    少年入勒戒處所觀察、勒戒，其期間不得逾2月，毒品危害
    防制條例第20條第1項定有明文。又按毒品危害防制條例第2
    4條第1項，採行「觀察、勒戒」與「緩起訴之戒癮治療」並
    行之雙軌模式，並無「緩起訴之戒癮治療」應優先於「觀察
    、勒戒」之強制規定。毒品危害防制條例規定之觀察、勒戒
    處分，係一種針對受處分人將來之危險所為預防、矯正措施
    之保安處分，目的係為斷絕施用毒品者之身癮及心癮，並屬
    強制規定。而該觀察勒戒之程序，僅於下列情形始可排除適
    用：㈠依據毒品危害防制條例第24條第1項規定，於檢察官先
    依刑事訴訟法第253條之1第1項、第253條之2第1項第4款至
    第6款或第8款規定，為附條件之緩起訴處分時，或於少年法
    院（地方法院少年法庭）認以依少年事件處理法程序處理為
    適當時，不適用之；㈡犯第10條之罪者，於犯罪未發覺前，
    自動向行政院衛生署指定之醫療機構請求治療，醫療機構依
    據毒品危害防制條例第21條第1項規定，免將請求治療者送
    法院或檢察機關；其餘就初犯或觀察勒戒、強制戒治執行完
    畢5年後（109年7月15日毒品危害防制條例修正施行後改為3
    年後）再犯毒品危害防制條例第10條之罪者，檢察官即應向
    法院聲請裁定令入勒戒處所觀察、勒戒，且凡經檢察官聲請
    ，法院亦僅得依法裁定令入勒戒處所執行觀察、勒戒，以查
    其是否仍有施用毒品傾向，並據以斷定幫助受處分人澈底戒
    毒之方法，尚無自由斟酌以其他方式替代之權，亦無因受處
    分人之個人或家庭因素而免予執行之餘地。再所謂戒癮治療
    計畫，係法務部基於防制毒品危害之刑事政策與毒品危害防
    制條例第24條鑑於對於若干施用毒品者若僅施以徒刑不足以
    斷絕毒癮之規範本旨，乃令檢察機關與行政院衛生褔利部合
    作，由檢察官審酌個案情形，援引毒品危害防制條例第24條
    ，改以緩起訴處分方式轉介毒品施用者前往醫療院所治療。
    而檢察官是否適用對被告為緩起訴處分，自得本於上開規定
    及立法目的，妥為斟酌、裁量，始予決定，而其裁量之結果
    ，如認適於對被告為緩起訴處分者，固須於緩起訴處分中說
    明其判斷之依據，惟其如認為應向法院聲請觀察、勒戒者，
    此時因係適用原則而非例外，自無需贅餘交代不適於為緩起
    訴處分之理由。又是否給予被告為附命完成戒癮治療之緩起
    訴處分，要屬檢察官之職權，而法院原則上應尊重檢察官職
    權之行使，僅就檢察官之判斷有違背法令、事實認定有誤或
    其他裁量重大明顯瑕疵等事項，予以有限之低密度審查，尚
    不得任意指為違法（最高法院103年度台上字第2464號判決
    意旨、臺灣高等法院暨所屬法院107年法律座談會刑事類提
    案第22號、106年法律座談會刑事類提案第37號研討結果參
    照）。
三、經查：
㈠、抗告意旨雖執前詞主張抗告人係非受拘提逮捕之人，亦非受
    警方通知到案之人，警方於搜索無結果後，告知抗告人因監
    聽他案嫌疑人向倫德，故懷疑抗告人涉犯毒品危害防制條例
    罪嫌，直接要求抗告人與之同行至嘉義縣警察局竹崎分局所
    轄派出所進行驗尿，故本案採尿之程序並不合法云云。惟查
    ，本案係嘉義縣警察局竹崎分局警員，於110年4月19日5時5
    0分許，執臺灣嘉義地方法院核發之搜索票及臺灣嘉義地方
    檢察署刑事傳票(案由係毒品危害防制條例案件，並通知抗
    告人於同日上午8時30分至臺灣嘉義地方檢察署開庭，並備
    註抗告人應先至嘉義縣警察局竹崎分局接受詢問），至抗告
    人臺南市○○區○○000○0號之住處執行搜索及傳喚抗告人到案
    說明，警員並交付上開刑事傳票與被告親自簽收，且警員於
    搜索未發現應扣押物後，復交付與抗告人無應扣押物之證明
    書，嗣抗告人至嘉義縣警察局竹崎分局鹿滿派出所製作調查
    筆錄之過程中，經警詢問是否同意警方採集其尿液送驗後，
    被告明確表示同意等情，此觀抗告人110年4月19日調查筆錄
    (見警卷第2-7頁)即明，並有臺灣嘉義地方法院110年聲搜字
    第283號搜索票、嘉義縣警察局竹崎分局搜索筆錄、無應扣
    押物之證明書、臺灣嘉義地方檢察署刑事傳票、臺灣嘉義地
    方檢察署送達證書、被告出具之尿液檢體採證同意書及尿液
    代號與真實姓名對照表（見警卷第11-14、16-20頁）在卷可
    稽，是抗告意旨指摘本案採尿之程序並不合法，顯與事實不
    符，不足採憑。
㈡、又抗告人於110年4月19日8時30分許為警所採集之尿液檢體（
    編號110竹A034），經送立人醫事檢驗所以酵素免疫分析法
    （EIA）初步篩檢，再以液相層析串聯質譜法（LC/MS/MS）
    確認檢驗結果，確呈安非他命及甲基安非他命陽性反應，安
    非他命檢出濃度3511ng/ml，甲基安非他命檢出濃度12162ng
    /ml等情，有立人醫事檢驗所110年5月3日出具之濫用藥物尿
    液檢驗報告及尿液代號與真實姓名對照表、抗告人出具之尿
    液檢體採證同意書（見警卷第9、19頁）附卷足參；而依毒
    品檢驗學上之常規，尿液中含毒品成分反應所使用之檢驗方
    法，對於受檢驗者是否確有施用毒品行為之判斷，在檢驗學
    常規上恆有絕對之影響。氣相或液相層析質譜儀法係目前確
    認藥物篩檢結果時最常採用之確認方法，在良好的操作條件
    下，以氣相層析質譜儀作藥物及其代謝物之定性及定量分析
    ，幾乎不會有偽陽性反應產生，改制前行政院衛生署管制藥
    品管理局92年6月20日管檢字第0920004713號、92年7月23日
    管檢字第0920005609號函、93年2月26日管檢字第093000142
    6號函敘述甚明，是上開檢驗報告結果，應屬精確而堪採信
    ，自足據為對抗告人不利之認定。又毒品施用後於尿液中可
    檢出時間，與施用劑量、施用方式、施用頻率、被採樣者飲
    用水量之多寡、使用者個人體質及代謝情況等因素皆有相關
    性，因個案而異，施用甲基安非他命後，一般可自尿液中檢
    出甲基安非他命最長時間為1至5天等情，亦經改制前行政院
    衛生署管制藥品管理局於92年3月10日以管檢字第092000149
    5號及於93年7月22日以管檢字第0930006615號函分別敘明此
    旨綦詳。抗告人上開所採集尿液檢體送驗結果既有安非他命
    及甲基安非他命之陽性反應，且該結果係以液相層析串聯質
    譜法進行確認，已足排除偽陽性反應之可能，顯見抗告人在
    為警採集尿液檢體前之120小時內某時點（不含查獲時至採
    尿期間），曾有施用第二級毒品甲基安非他命之事實，應堪
    認定。
㈢、抗告人雖於警詢辯稱：伊最後一次施用第二級毒品是在108年
    11月間，但於110年4月17日在臺南鐡道旅館找網友約炮，進
    入房間後覺得味道怪怪的，停留一下就離開現場云云(見警
    卷第4頁)。惟於吸食毒品者之旁，同時吸入該吸食者燃燒藥
    物所排出之氣體（即俗稱二手煙），能否在尿液中被檢出煙
    毒或（甲基）安非他命反應，文獻上尚無此類研究報告，然
    依法務部調查局檢驗煙毒經驗判斷，若非共處於密閉狹小之
    空間，並長期間與吸毒者直接相向且【存心大量】吸入該氣
    體，以二手煙中可能存在之低劑量煙毒或（甲基）安非他命
    ，應不致於尿液中檢驗出煙毒或（甲基）安非他命反應；且
    依常理判斷，一般吸入二手煙之影響程度，與所處空間之大
    小、密閉性、吸入之濃度多寡及吸入時間長短等因素有關，
    又縱然吸食二手煙之尿液可檢出毒品反應，其濃度亦應遠低
    於該同處一室之毒品施用者等情，有法務部調查局第六處82
    年8月6日（82）發技一字第4153號函及改制前行政院衛生署
    管制藥品管理局92年7月23日管檢字第0920005609號函、93
    年4月13日管檢字第0930003300號函、93年6月23日管檢字第
    0930004942號函(見原審卷第31-37頁)附卷可按。是苟抗告
    人不「故意大量吸入」在場其他人所吸食燃燒之甲基安非他
    命氣體，應不致於其尿液代謝出甲基安非他命反應，則抗告
    人既然在知情室友正在吸食甲基安非他命之情形下，仍未加
    躲避而在旁刻意【大量吸入】甲基安非他命，其主觀上即有
    施用甲基安非他命之犯意，是縱抗告人上開所辯屬實，亦無
    礙其有施用第二級毒品犯行而須戒除毒癮之認定。復觀之抗
    告人尿液檢體之檢驗結果，安非他命及甲基安非他命之濃度
    值分別高達「3,511ng/ml」、「12,162ng/ml」，比檢測項
    目判定依據之標準值「500ng/ml」高出頗多，有上開尿液檢
    驗報告可佐，此顯非【在旁不小心】吸入二手煙才導致之現
    象，因非刻意施用，吸入毒品之量大多甚低，其尿液檢體經
    鑑驗結果，即使有毒品代謝物殘留反應，亦多呈現未達標準
    值或驗出極低濃度之情形，是抗告人顯非因誤吸二手煙霧導
    致其尿液呈甲基安非他命陽性反應，抗告人上開所辯，無非
    卸責之詞，不足採信。
㈣、依毒品危害防制條例第24條之規定，立法者旨在設計多元處
    遇，以達對施用毒品者有效之治療，而究採機構或社區處遇
    方式，則賦予檢察官裁量權，與聲請觀察、勒戒應經法院裁
    定截然不同，該兩種處遇方式，乃並行而非何者優先，檢察
    官自得按照個案情形，依法裁量決定採行何者為宜，被告並
    非當然享有為附命完成戒瘾治療之緩起訴處分之權利，被告
    縱提出該項聲請，亦僅在促請檢察官注意得否予以適用，檢
    察官並不受被告聲請之拘束，且法院原則上應尊重檢察官職
    權之行使，僅就檢察官之判斷有違背法令、事實認定有誤或
    其他裁量重大明顯瑕疵等事項，予以有限之低密度審查，已
    如前述。準此，本件檢察官依據上揭各項證據，認定抗告人
    有施用第二級毒品之犯行，並於斟酌全案卷證、刑法第57條
    所列事項及公共利益之維護，而認抗告人不適合為附命完成
    戒癮治療之緩起訴處分，乃依職權裁量選擇向法院聲請將抗
    告人裁定送觀察、勒戒，其雖未於聲請書內具體敘明抗告人
    不適於為附戒癮治療緩起訴處分之理由，然揆諸前揭說明，
    仍難認其裁量有何違法或重大明顯失當之處。再者，法無明
    文檢察官於向法院聲請觀察、勒戒前，應傳喚被告到庭陳述
    意見。
㈤、另毒品戒除不易，須經長期且持續之治療，為醫療及司法界
    之共識，施用毒品者既被視為「病患性犯人」，最佳處遇方
    式即為治療，期能逐漸減少毒品施用之頻率及數量，進而達
    到戒除毒癮的完全治癒目標。毒品危害防制條例所規定之觀
    察、勒戒處分，其立法意旨在幫助施用毒品者戒除毒癮，該
    處分之性質非為懲戒行為人，而係為消滅行為人再次施用毒
    品之危險性，目的在戒除行為人施用毒品之身癮及心癮措施
    ，觀察、勒戒係導入一療程觀念，針對行為人將來之危險所
    為預防、矯治措施之保安處分，以達教化與治療之目的，可
    謂刑罰之補充制度，從而毒品危害防制條例本身所規定之觀
    察、勒戒及強制戒治等保安處分，雖兼具自由刑之性質，卻
    有刑罰不可替代之教化治療作用，且觀察、勒戒既屬用以矯
    治、預防行為人反社會性格，而具社會保安功能之保安處分
    ，當無因行為人之個人或家庭因素而免予執行之理。
四、綜上所述，被告本案施用第二級毒品犯行事證明確，洵堪認
    定。檢察官偵查後，審酌個案情形，本於職權並未依毒品危
    害防制條例第24條第1項為附完成戒癮治療之緩起訴處分，
    而係向原審聲請裁定將被告送觀察、勒戒，難認有何違誤，
    且被告前未曾因施用毒品案件經送觀察、勒戒或強制戒治，
    有臺灣高等法院被告前案紀錄表（見本院卷第21-22頁)附卷
    可按。準此，原審依檢察官之聲請，裁定應將抗告人送勒戒
    處所施以觀察、勒戒，並敘明被告前揭警詢否認施用甲基安
    非他命之辯詞，不足採憑等情，經核於法尚無不合。抗告人
    以上開情詞，據以提起抗告，為無理由，應予駁回。
五、據上論斷，應依刑事訴訟法第412條，裁定如主文。　　
中　　華　　民　　國　　110 　年　　9 　　月　　24　　日
                  刑事第四庭    審判長法　官  郭玫利
                                      法　官  曾子珍
                                      法　官  陳金虎
以上正本證明與原本無異。
不得再抗告。
                                  　　書記官  蘇文儀　 
中　　華　　民　　國　　110 　年　　9 　　月　　24　　日